【裁判字號】    96,訴,673
【裁判日期】    970801
【裁判案由】    返還價金等
【裁判全文】
臺灣臺南地方法院民事判決               96年度訴字第673號
原      告  乙○○
                        樓之5.
訴訟代理人  陳豐裕律師
被      告  邦成建設股份有限公司
                        樓
法定代理人  丁○○
被      告  甲○○
上二人共同
訴訟代理人  黃紹文律師
上列當事人間請求返還價金等事件，經本院於民國97年7月18日
言詞辯論終結，判決如下：
    主  文
被告邦成建設股份有限公司應給付原告新台幣伍拾伍萬元，被告
甲○○應給付原告新台幣貳拾伍萬元，及均自民國九十七年六月
八日起至清償日止，按週年利率百分之五計算之利息。
原告其餘之訴駁回。
訴訟費用由被告邦成建設股份有限公司負擔百分之十八、甲○○
負擔百分之八，餘由原告負擔。
本判決原告勝訴部分於原告依序以新台幣壹拾捌萬肆仟元、捌萬
肆仟元為被告邦成建設股份有限公司、甲○○供擔保後，得假執
行。但被告邦成建設股份有限公司、甲○○如依序以新台幣伍拾
伍萬元、貳拾伍萬元為原告預供擔保，就其各該部分得免為假執
行。
原告其餘假執行之聲請駁回。
    事實及理由
一、原告起訴主張：
  (一)原告前於民國94年11月19日購買案名為【開元美學院】編號
    夏綠地區A3、A5戶兩棟相連建物及其坐落基地臺南縣永康市
    ○○段843-12、843-13地號土地（以下合稱系爭房地，另分
    別稱系爭房屋、系爭土地），分別與被告邦成建設股份有限
    公司（下稱被告邦成公司）及被告甲○○訂立房屋買賣契約
    、土地買賣契約（以下合稱系爭契約，另分別稱系爭房屋買
    賣契約、系爭土地買賣契約），依系爭房屋買賣契約第7條
    約定，被告邦成公司至遲應於95年5月19日完工，惟被告邦
    成公司遲未能依限取得使用執照，且未於約定期限內交屋，
    且經原告至現場始發覺所購買之系爭房屋竟有樓地板高低不
    平之落差，且有諸多為施作完善之處，因被告邦成公司未依
    限完工交屋已拖延時日甚久，加以原告所給付之房地價款係
    以信用貸款方式支應，利率甚重，若被告邦成公司未能完成
    建物之興建，儘速辦理貸款、過戶，原告勢須承受重利之負
    擔，經原告向被告邦成公司派駐工地之人員反應，被告邦成
    公司之人員竟一昧要求原告先行辦理貸款、過戶手續，被告
    邦成公司會完成建物，原告恐怕貸款款項撥付被告後，被告
    邦成公司未能善盡契約責任，乃要被告邦成公司先行依約完
    工再行辦理貸款、過戶手續，因被告邦成公司置之不理，原
    告不得已遂委託律師於95年12月12日以台南地方法院郵局第
    2032號存證信函催告被告邦成公司應於14日內依約完成系爭
    房屋之興建，被告邦成公司猶未於期限內完成系爭房屋之興
    建，原告遂再委託律師發函向被告邦成公司為解除系爭房屋
    買賣契約之意思表示，惟依系爭契約及買賣標的之經濟目的
    而言，系爭房地之交付顯然不可分離，且因系爭房屋買賣契
    約與系爭土地買賣契約二者屬互及效力並應同時履行，二者
    之一如有失效事由時，另一契約亦同時失效（系爭房屋買賣
    契約第13條第3項、第15條第4項參照），故原告亦請律師一
    併通知被告甲○○解除系爭土地買賣契約。
  (二)雖被告辯稱兩造系爭房屋買賣契約第7條第2項已約定「若逾
    期6個月仍未完工，視同賣方違約。」才可依第16條第1項約
    定解除契約，本件被告並未逾期6個月完工。惟查，雖被告
    取得台南縣政府核發使用執照並未逾期6個月，但事實上被
    告於95年10月13日取得使用執照仍無法交屋；此可參95年12
    月12日原告通知被告應於14日內交屋，被告仍無法交屋。自
    不得以被告取得使用執照未逾6個月為由，認原告不得依契
    約約定解除契約。且參酌鈞院97年2月15日至現場勘驗之情
    形，亦可證明系爭建物尚有瑕疵，則原告主張被告逾期6個
    月未完工，尚非無據。
  (三)另原告於94年11月19日向被告購買系爭房地時，代理被告簽
    約之丙○○先生已表示95年5月交屋，但事實上95年5月被告
    並未依約交屋，則原告自得主張給付遲延，解除契約。而原
    告已於95年12之12日通知被告邦成公司應於14日內完工交屋
    ，但被告並未於期限內完工交屋，原告遂於96年1月2日通知
    被告解除契約。雖被告主張系爭房屋買賣契約第7條第3項約
    定「賣方答覆之預估日期僅供參考，實際交屋日以賣方書面
    通知。」惟查，民法第247條之1第1項規定「依照當事人一
    方預定用於同類契約之條款而訂定之契約，為左列各款之約
    定，按其情形顯失公平者，其部分約定無效，免除或減輕預
    定契約條款之當事人責任者。」按上述賣方答詢之交屋日僅
    供參考，顯係免除賣方給付遲延之責任，且顯失公平，該約
    定無效自明，通常預售房屋買賣何時交屋，可說是買方最重
    視之事項。而參酌丙○○先生於鈞院97年6月13日審理時證
    述：「（民國94年簽約時是否告訴原告何時交屋？）有，以
    實際申請開工之365天，是在民國95年5月20日以前交屋……
    。」、「（當時原告購買是否急著交屋？）當時原告急著要
    找設計師把配置定案，也就是要把原來兩間改成一間，希望
    是在民國95 年2月左右交屋。」故本件被告並未依約於95年
    5月間交屋，甚至到95年年底仍無法交屋。則原告自得主張
    被告給付遲延解除契約。
  (四)按賣方如逾期完工，每逾一日應按已繳房地價款萬分之5計
    算遲延利息予買方。若逾期六個月仍未開工或完工，視同賣
    方違約，雙方同意依十六條違約之處罰規定處理、賣方違反
    第七條第二項及第十五條第一、二項規定者，買方得解除本
    契約。解約時賣方除應將買方已繳之房屋價款及遲延利息全
    部退還買方外，並應同時賠償房屋總價款百分之二十之違約
    金，但該賠償之金額超過已繳價款者，則以已繳價款為限。
    系爭房屋買賣契約第7條第2項及第16條第1項分別定有明文
    。被告邦成公司至遲應於95年5月19日完工，且代理被告簽
    約之丙○○先生已表示可於95年5月間交屋，被告邦成公司
    至原告95年12月12日委請律師發函之日止，均未完工交屋，
    故被告邦成公司給付遲延以逾六個月，原告自得另依上揭約
    定請求被告邦成公司退還原告已繳之房屋價款新台幣（下同
    ）110萬元，以及給付房屋總價款百分之20之違約金108萬元
    （計算式：房屋總價540萬元×20/100＝108萬元）。
  (五)另按契約解除時，當事人雙方回復原狀之義務，除法律另有
    規定或契約另有訂定外，依左列之規定：一、由他方所受領
    之給付物，應返還之。民法第259條第1款定有明文。原告除
    已給付被告邦成公司房屋價金110萬元外，尚給付被告邦成
    公司房屋工程款38,000元，給付被告甲○○土地價金50萬元
    ，兩造間之房屋、土地買賣契約既經解除，原告自得依上揭
    規定請求被告返還上開款項。
  (六)按債務人遲延者，債權人得請求其賠償因遲延而生之損害。
    民法第231條第1項定有明文。又債權人所得請求賠償之損害
    包括積極損害及消極損害。本件原告與被告簽約後即委請設
    計師從事室內設計規劃，業已支付設計費用272,500元，今
    因被告邦成公司給付遲延而解約，原告自得依民法第231條
    第1項規定請求被告邦成公司給付前開因遲延而生之損害。
  (七)綜上，原告得請求被告邦成公司給付2,490,500元（計算式
    ：1,100,000＋1,080,000＋38,000＋272,500＝2,490,500）
    ，得請求被告甲○○給付50萬元。
  (八)聲明：
    1.被告邦成公司應給付原告2,490,500元，被告甲○○應給
      付原告50萬元，及均自起訴狀繕本送達翌日起至清償日止
      ，按週年利率百分之五計算之利息。
    2.原告願供擔保，請准宣告假執行。
二、被告則請求駁回原告之訴及其假執行之聲請，並以下列情詞
    置辯：
  (一)原告雖主張依系爭房屋買賣契約第7條規定，被告應於95年5
    月19日完工，但被告未依期取得使用執照，顯已有拖延完工
    之時日，原告曾於95年12月12日以存證信函通知被告應於14
    日完成買賣標的房屋之興建，但被告未於期限內完成，故乃
    委託律師發函解除買賣契約，故本件買賣契約已不存在，故
    乃請求返還價金，惟查：
    1.依系爭房屋買賣契約書第7條開工及完工最後期限，係約
      定「本預售房屋之建築工程應在民國94年5月20日之前開
      工，自報准開工日起算三六五個日曆天以前完成主建物、
      附屬建物及使用執照所定之必要設施，並以臺南縣政府核
      發使用執照日為完工日」，又第二項規定「賣方如逾期完
      工，每逾一日應按已繳房地價款萬分之五計算遲延利息予
      買方，若逾期六個月月仍未開工或完工，視同賣方違約，
      雙方同意依第十六條違約之處罰規定處理」，又第16條第
      1項規定「賣方違反第七條第二項規定者，買方得解除買
      賣契約」，故本件關於買方是否得主張遲延並請求解除契
      約自應依上開契約辦理。
    2.查本件房屋興建工程，被告係於94年6月3日始經臺南縣政
      府核准施工，故本件依契約之完工日，應為95年6月2日（
      365個日曆天），而非原告主張之95年5月19日，又本件房
      屋興建工程，係於95年10日13日即取得使用執照，故雖未
      在開工後365個日曆天完工，但逾期並未超過六個月（其
      最後期限為95年12月2日），故原告主張被告違約而主張
      解除契約自無理由。
    3.系爭房屋之興建雖未在開工後365個日曆天內完成，惟此
      係因承攬之承包商於取得工程款後竟未依期完成工作物，
      但被告仍本負責之態度投入額外資金繼續興建，95年10日
      13日取得使用執照後，並於95年11月23日辦理第一次物保
      存登記，且於95年11月即通知客戶（含原告）填寫登記及
      辦理貸款之相關事宜，原告於95年11月16日亦填載資料，
      表示要登記在其妻陳玉慧名下，貸款額度為1,300萬元至
      1,500萬元，貸款種類為政府優惠，被告並再於95年11月
      22日通知客戶已至辦理產權過戶之階段，預定95年12月8
      日開始辦理對保手續，並告知應備文件及保證人資格，可
      見被告於完工並取得保存登記後，均係依一般正常程度履
      行契約辦理交屋，原告主張解約自無理由。
    4.又關於系爭房屋及土地之產權登記期限，依房屋買賣合約
      書第9條第1項、土地買賣合約書第6條第1項，均應於使用
      執照核發後六個月辦理所有權移轉登記完畢，又依據各該
      同條第3款，要辦理產權登記，買方應提出辦理產權登記
      及貸款之有關文件，辦理各項貸款手續，繳清各項稅費，
      預立各項取款與委託撥付文件，並開立貸款額之本票，原
      告自有依被告之通知配合辦理之義務，被告亦以95年11月
      22日之函通知原告。詎原告卻無故拒不辦理，反於95年12
      月12日以存證信函要求被告於函到14日完成房屋之興建，
      而拒不辦理相關過戶貸款之手續，但如上所述，系爭房屋
      於95年10日13日即興建完成取得使用執照完工，並於95年
      11月23日辦理第一次保存登記，故已完成房屋之興建，原
      告要求所謂之完成房屋之興建被告業已完成，其主張顯無
      理由。被告針對原告之上開函文亦於95年12月22日以存證
      信函再通知原告應配合辦理房地過戶及銀行貸款手續，且
      告知全體客戶已於95年12月12日至15日陸續完成，且將於
      96年1月後陸續辦理交屋，希望其於函到七日內與被告商
      討應辦事宜，但原告仍不配合辦理，嗣原告於96年1月2日
      來函表示解除契約，被告亦於96年1月8日以存證信函通知
      原告表明，依契約之規定，並未構成客戶可要求退屋之條
      件，其遲延不配合辦理交屋係原告之違約，仍請求其儘速
      與被告連絡辦理，但因原告仍未辦理，被告再多次予以通
      知催告，並再於96年2月28日以文書再通知原告處理交屋
      事宜，但原告仍未依約處理，可見本件係原告之違約，其
      主張被告有遲延違約之情事解除契約，實與事實不符亦顯
      無理由。
    (二)本件雙方之系爭房地買賣契約，因原告遲延不依被告之通
      知依約辦理買賣過戶及辦理貸款之手續，被告除於起訴前
      已多次催告履約外，於96年7月12日、96年9月29日又再次
      催告其履行契約，但原告均仍未履行，被告不得不於96年
      9月26日以存證信函通知原告依約解除房地買賣契約，故
      兩造之買賣契約因被告解除契約意思表示之到達於96年10
      月1日業已消滅，並於訴訟中再以民事準備(二)狀之送達為
      解除兩造之買賣契約之意思表示。
    (三)原告主張解除買賣契約，係以給付遲延為理由，並非以房
      屋有瑕疵為理由，雖原告於97年1月23日又陳述房屋有瑕
      疵，但並未以此為解除契約之理由並對被告為意思表示，
      故本件原告主張解除契約是否有理，自仍應以被告是否有
      給付遲延之情事為調查審理之對象。
    (四)又鈞院雖依原告之陳述於97年2月15日勘驗現場，原告主
      張有四部分瑕疵，但查第一項部分，騎樓與中庭路面之落
      差雖有7公分至27公分之差別，但此係因系爭建物基地係
      東向西傾斜，故乃有西傾之斜度，但此不影響人車之出入
      ，難謂係瑕疵，又一樓地板乃係平面，並無原告所指有高
      低差之情形，天花板至地板之高度均相同，又因原來Ａ3
      、Ａ5係個別戶，一樓高低本有落差，但因原告購買二戶
      ，故乃加高Ａ3戶之地板高度使二戶成一平面，原告對此
      原即知情並同意辦理，雖Ａ3廁所地板部分並未加高，此
      係因考量Ａ3廁所係位於樓梯下，高度本來即較低，故未
      再填高，並非係原告所指之瑕庛。又四樓部分Ａ3北側房
      間廁所前地板多了個高度為6公分之小平台，乃係因該處
      原為廁所位置有管線經過，故要抬高以安排管線，Ａ5房
      間之廁所門檻較高係因該處及下層原並無廁所，原告變更
      為廁所，要安裝廁所管線，自然要拉高底層之高度以設置
      馬桶及管路，此為施工所必需，原告所提出之所有瑕疵主
      張，均因原告訂購兩戶合併為一戶所造成，這其中包含管
      路變更修改移位、排水坡度變動、隔間牆變動移位、為配
      合管線與美觀而加高地面層，皆以專業考量為出發點，且
      不影響使用性。又本件雙方訂約的時間係在94年11月19日
      ，系爭建物已在興建中，當時房屋已興建至三樓地板，原
      告對系爭建物之位置地基高程顯已有可見，被告為配合其
      需要還進行變更設計及施工，此一過程原告均參與其中，
      對於變更後之結果亦可有所知悉，施工期間，原告且時常
      至工地現場，被告亦係依原告之要求而做修正，並經原告
      於95年3月14日確認最後變更並繳交工程變更款，卻突然
      於96年11月16日指定過戶登記名義人後主張有瑕疵，拒絕
      被告要求過戶辦理貸款之請求實難認有理由。且縱認此部
      分乃係瑕疵，但難認達到可解約之程度，原告對被告之多
      次通知履約均拒不辦理，自已構成違約，被告自得解除本
      件買賣契約並收沒價金，原告請求退還給付之價款自無理
      由。
    (五)本件兩造買賣契約書僅有約定開工及完工日期（第7條）
      ，而為對於完工有清楚之定義以免雙方有爭議，契約上亦
      載明所謂完工乃係指取得使用執照（同條第1項），且為
      保障買受人之權益，於第2項對被告如有遲延完工（取得
      使用執照）之情形定有罰則，此一契約實已公平考量買受
      人之權益。原告於本件中一再主張所謂完工係指交屋，顯
      與雙方約定之契約不符，自無所據。
    (六)又依買賣契約書7條第3項載明「若買方向賣方口頭詢問交
      屋日期為何時，賣方答覆之預估日期僅供參考，實際交屋
      日應以賣方書面通知為準」，可見房屋完工實際之交屋日
      期以被告書面通知為準，本件被告於95年10月13日就系爭
      建物已完工而取得使用執照，於95年11月23日辦理第一次
      保存登記，並陸續通知客戶辦理貸款事宜，通知辦理對保
      等手續，均係依一般正常之流程辦理，均無不合理之遲延
      ，且部分客戶於95年12月27日、28日即已辦理所有權移轉
      登記，本件迄今所以未能移轉系爭房屋，乃原告之拒絕不
      配合辦理貸款支付款項所致，被告並無可歸責之事由。又
      原告雖舉證人戊○○之證詞欲證明被告有遲延交屋之情事
      ，但查依證人於鈞院97年4月18日所稱，伊僅係聽聞有一
      位廣告行銷公司之郭經理口頭承諾96年5月可交屋，或又
      稱預定95年10月、11月可以進場（施作室內設計），其後
      又稱因建商（實為營造商）有倒掉，故後來說96年5月做
      點交，則依證人所稱，最後答應點交之時間係在96年5月
      ，與原告之主張並不相同。又證人所稱係指訴外人郭經理
      之口頭承諾，並非被告對原告之承諾，亦非書面之正式通
      知，顯與契約之規定不符，自不足採。何況依原告所引原
      證三之95年12月12日之催告存證信函，均僅係主張被告未
      完成興建，因尚未完工違反契約第7條之約定，均未提及
      被告有承諾何時交屋之遲延情事，原告在訴訟中另行提出
      此一主張，尚難認有據，請予查明。
    (七)又本件原告不依約給付價金，經被告多次催告履行仍不履
      行，致本件買賣無從履行，本件土地房屋總價為1,200萬
      元，原告僅支付土地房屋價款160萬元，尚有1,040萬元未
      付，原告遲延未付造成被告之利息損失以年息百分之五之
      計算一年即達53萬元，又本件之房屋係為適應原告之要求
      而將二戶打通成一戶，被告違約不履行，被告不容易出售
      ，如以房屋出售建商可有一成五之利潤計算，原告之不履
      約，造成被告利益之減損亦應在180萬元以上，依最高法
      院19年上字第1554號、51年台上字第19號判例，被告依法
      解除買賣契約，並沒收原告已繳之價金160萬元，應屬適
      當。
三、兩造不爭執之事實：
  (一)兩造於94年11月19日簽立買賣契約，原告向被告甲○○購買
    坐落台南縣永康市○○段843-12及843-13地號土地，向被告
    邦成公司購買案名開元美學院、編號夏綠地區A3、A5二戶。
  (二)為購買上開房地，原告已給付被告邦成公司房屋款110萬元
    、另工程款38,000元，給付被告甲○○50萬元。
  (三)原告於96年1月2日通知被告解除契約。
  (四)被告於96年6月9日通知原告解除契約。
四、本件兩造所爭執者為：(1)原告可否依兩造契約或民法規定解
    除契約？原告行使解除權是否已生解除契約之效力？(2)被告
    可否依兩造契約或民法規定解除契約？被告行使解除權是否
    已生解除契約之效力？(3)原告請求被告邦成公司返還已繳之
    房屋價金110萬元、請求被告甲○○返還已繳之土地價金50
    萬元，有無理由？(4)原告請求被告邦成公司返還已繳之變更
    工程部分之工程款38,000元，有無理由？(5)原告請求被告邦
    成公司給付108萬元之遲延違約金及272,500元之損害賠償（
    設計費），有無理由？茲將本院意見分別表示如下：
  (一)原告主張系爭房屋買賣契約業因被告邦成公司給付遲延而經
    其解除契約，又系爭土地買賣契約亦同時失效等語，惟為被
    告所否認，並以前詞置辯，經查：
    1.按「本預售房屋之建築工程應在民國94年5月20日之前開
      工，自報准開工日起算三六五個日曆天以前完成主建物、
      附屬建物及使用執照所定之必要設施，並以臺南縣政府核
      發使用執照日為完工日…。（第1項）賣方如逾期完工，
      每逾一日應按已繳房地價款萬分之五計算遲延利息予買方
      ，若逾期六個月月仍未開工或完工，視同賣方違約，雙方
      同意依第十六條違約之處罰規定處理（第2項）」、「賣
      方違反第七條第二項規定者，買方得解除買賣契約。」系
      爭房屋買賣契約第7條第1、2項及第16條第1項分別定有明
      文。
    2.系爭房屋係於94年2月4日向臺南縣政府聲請取得建築執照
      ，並於94年6月3日經臺南縣政府核准開工，嗣於95年10日
      13日取得使用執照等情，業經本院向臺南縣政府調取系爭
      房屋之全部建築、使用執照卷宗核閱無訛，依據系爭房屋
      買賣契約第7條第1、2項之約定，系爭房屋之完工日應為
      95年6月2日（即365個日曆天），而被告邦成公司取得使
      用執照之日為95年10月13日，其逾期完工之日數為4月11
      日（即133日），並未超過六個月，因此，被告邦成公司
      雖有遲延完工之情形，惟因未超過六個月，原告僅得依系
      爭房屋買賣契約第7條第1、2項主張逾期罰款，尚不得依
      同契約第16條第1項解除契約，是原告主張被告逾期完工
      超過六個月而主張解除契約等語，難認為有理由。
    3.另原告主張被告邦成公司之代理人丙○○先生已表示95年
      5月交屋，但事實上95年5月被告並未依約交屋，則原告自
      得主張給付遲延，解除契約，至系爭房屋買賣契約第7條
      第3項約定「賣方答覆之預估日期僅供參考，實際交屋日
      以賣方書面通知為準。」違反民法第247條之1第1項規定
      ，其情形顯失公平，其部分約定無效等語，經查：
      (1)系爭房屋買賣契約第7條第3項之約定，乃係針對「實際
        交屋日」所為之約定，本院審酌一般房屋買賣之交屋，
        並非專指賣方之交屋義務，通常亦需買方已付清全部款
        項或辦妥尾款之貸款，買賣雙方始另約定實際交屋日，
        且系爭房屋買賣契約第7條第3項之約定僅記載「賣方答
        覆之預估日期僅供參考，實際交屋日以賣方書面通知為
        準」，核未免除或減輕被告之交屋義務，因此，就本件
        兩造雙方而言，即使系爭房屋買賣契約係被告邦成公司
        事先印好提供兩造使用，亦無民法第247條之1第1項所
        定顯失公平之情形，自難認上開條款之約定為無效。
      (2)證人即曾為系爭房屋室內設計之室內設計師戊○○證稱
        ：當時郭經理說九十五年十月、十一月可以做點交的動
        作，所以我們預計95年10月、11月進場，後來因為建商
        有倒掉，所以後來才說九十六年五月做點交等語（見本
        院卷第135頁，按證人戊○○所稱九十六年五月做點交
        等語，經與另一證人丙○○之證言相核應為95年5月之
        誤）及證人被告邦成公司當時現場銷售業務經理丙○○
        證稱：（問：94年簽約時是否告訴原告何時交屋？）有
        ，以實際申請開工之三百六十五天，是在95年5月20 日
        以前交屋，就是農曆年後左右，是工程進度的計畫，當
        時建設公司說大部分都是比照十二個月，但是大部分都
        是在八、九個月就蓋好，…（問：被告訴訟代理人通知
        交屋是否由你負責，或是公司的事？）是公司的事等語
        （見本院卷第165、166、168頁），固被告邦成公司之
        代理人即證人丙○○向原告表示95年5月可以交屋，惟
        該時系爭房屋連使用執照均未取得，原告亦無從辦理貸
        款以支付系爭房屋之尾款，兩造應尚無從約定交屋之日
        期，是被告辯稱系爭房屋之實際交屋日應依系爭房屋買
        賣契約第7條第3項約定以賣方書面通知為準，並未對原
        告有何顯失公平之處，其此部分之辯詞應為可採。
      (3)因此，原告主張被告邦成公司之代理人丙○○先生已表
        示95年5 月交屋，但事實上95年5月被告並未依約交屋
        ，則原告自得主張給付遲延，解除契約等語，難認為有
        理由。
    4.依上所述，被告邦成公司雖有遲延完工之情形，然原告僅
      得依系爭房屋買賣契約第7條第1、2項主張逾期罰款，尚
      不得依同契約第16條第1項解除契約，且原告未能舉證證
      明被告邦成公司有書面通知實際交屋而逾期未交屋，因此
      ，原告主張系爭房屋買賣契約業因被告邦成公司給付遲延
      而經其解除契約，又系爭土地買賣契約亦同時失效等語，
      應無可採。
  (二)被告辯稱原告遲延不依被告之通知依約辦理買賣過戶及辦理
    貸款之手續，被告多次催告履約，但原告均仍未履行，被告
    於96年9月26日以存證信函通知原告依約解除房地買賣契約
    ，故兩造之買賣契約因被告解除契約意思表示之到達於96年
    10月1日業已消滅等語，經查：
    1.按稱買賣者，謂當事人約定一方移轉財產權於他方，他方
      支付價金之契約。民法第345條第1項定有明文。依此條之
      規定，出賣人有移轉財產權於他方之義務，而買受人有支
      付價金之義務，惟在以貸款方式購買房屋之情形，無法一
      手交屋、一手交錢，因此，該房屋買賣之雙方通常會約定
      相關辦理貸款以及交屋之程序。
    2.就本件而言，依系爭房屋買賣契約第9條第1項、系爭土地
      買賣合約書第6條第1項，系爭房屋及土地之產權登記期限
      ，均應於使用執照核發後六個月辦理所有權移轉登記完畢
      ，而依各該同條第3款之約定：雙方要辦理產權登記，買
      方應提出辦理產權登記及貸款之有關文件，辦理各項貸款
      手續，繳清各項稅費，預立各項取款與委託撥付文件，並
      開立貸款額之本票，亦有系爭契約附卷可稽（見本院卷第
      8至27頁）。
    3.系爭房屋於95年10月13日取得使用執照，業經認定如上，
      因此，被告邦成公司先後於95年11月22日、95年12月22日
      發函通知原告配合辦理上開產權登記之事項，原告為履行
      民法第345條第1項支付價金之義務，自有依被告之通知配
      合辦理之義務，原告均未配合辦理，嗣後被告邦成公司再
      於96年2月28日通知原告處理交屋事宜，原告亦未配合處
      理，自堪認原告業已違反相關辦理貸款以及交屋之約定，
      且經被告邦成公司催告仍不履行，因此，被告邦成公司辯
      稱其於96年9月26日以存證信函通知原告依約解除房地買
      賣契約，故兩造之買賣契約因被告解除契約意思表示之到
      達，已於96年10月1日消滅等語，應為可採。
  (三)原告主張依系爭房屋買賣契約第16條第1項及民法第259條第
    1款規定，被告邦成公司應返還已給付之房屋價款110萬元，
    依民法第259條第1項規定，被告甲○○應返還已給付之土地
    價款50萬元等語，被告則辯稱原告違約致被告至少受有180
    萬元之損害，被告自有權沒收原告已繳之價金160萬元等語
    ，經查：
    1.原告不得依同契約第16條第1項解除契約等情，業經認定
      如上，因此，原告主張依系爭房屋買賣契約第16條第1項
      之約定，被告邦成公司應返還已給付之房屋價款110萬元
      等語，自屬無據。
    2.另按契約解除時，當事人雙方回復原狀之義務，除法律另
      有規定或契約另有訂定外，依左列之規定：一、由他方所
      受領之給付物，應返還之。民法第259條第1款定有明文。
      又兩造之買賣契約已因被告解除契約而於96年10月1日消
      滅等情，亦經認定如上，被告自有依民法第259條第1款返
      還受領之價款義務。
    3.至被告辯稱原告不依約給付價金，而本件土地房屋總價為
      1,200萬元，原告僅支付土地房屋價款160萬元，尚有1,04
      0萬元未付，原告遲延未付造成被告之利息損失以年息百
      分之五之計算一年即達53萬元，又本件之房屋係為適應原
      告之要求而將二戶打通成一戶，被告違約不履行，被告不
      容易出售，如以房屋出售建商可有一成五之利潤計算，原
      告之不履約，造成被告利益之減損亦應在180萬元以上，
      被告依法解除買賣契約，並沒收原告已繳之價金160萬元
      等語，經查，依系爭房屋買賣契約第16條第2項、系爭土
      地買賣契約第12條第2項之約定，買方違反第5條第2項規
      定者，賣方得沒收房屋（土地）總價款百分之20計算之金
      額，但該沒收之金額超過已繳價款者，則以已繳價款為限
      ，賣方並得解除本契約等語，經核，上開約定係屬約定違
      約金之性質，則被告辯稱其依約得沒收原告所繳之價金作
      為違約金等語，應屬有據。
    4.惟按當事人得約定債務人於債務不履行時，應支付違約金
      。違約金，除當事人另有訂定外，視為因不履行而生損害
      之賠償總額；約定之違約金額過高者，法院得減至相當之
      數額，民法第250條第1項、第2項前段、第252條定有明文
      。又約定之違約金是否過高，應就債務若能如期履行，債
      務人可得享受之利益亦即債權人所受實際之損失為衡量核
      減之標準（最高法院50年台上字第19號判例參照）。本件
      依系爭房屋買賣契約第16條第2項、系爭土地買賣契約第1
      2條第2項之約定，買方即原告違約時，被告固得沒收原告
      已付房屋價款110萬元、土地價款50萬元，惟本院斟酌購
      屋者莫不以其積蓄購買房屋，均經審慎評估，精挑細選，
      希冀能獲得品質與安全兼顧之生活環境，以安其身家，而
      系爭房屋經本院於97年2月15日至現場勘驗，系爭房屋有
      下列情形存在：「騎樓與中庭路面最高處落差有27公分，
      A3、A5中間處落差有17公分，最低處落差有7公分；一樓
      地面應該是整個平面，但是被告建築時卻將房間及穿堂的
      地面增高約17公分，造成一樓孝親房天花板高度不同，進
      出廁所需要下一階樓梯，一樓穿堂要上二樓樓梯，第一階
      樓梯原應要有21.5公分的高度，變成高度只有5.5公分。
      法官指示現場測量，原A3一樓天花板到樑底端距離45公分
      ，A5天花板到樑住底端43.5公分。A3從天花板到地板高度
      304公分，A5從天花板到地板高度304公分；A3四樓南側房
      間廁所的門檻高度12公分，廁所室內高度為224.5公分（
      從地磚到塑鋼天花板）；北側房間廁所前多了一個高度為
      6公分之小平台，廁所門檻高度為10公分，廁所室內高度
      為218公分（從地磚到塑鋼天花板）；A5房間廁所門檻高
      23.5公分，廁所室內高度為212.5公分（從地磚到塑鋼天
      花板）；A5四樓房間淨寬（指不含牆壁）東西距離384 公
      分。A3、A5合計淨寬1080.5公分。A3南側房間南北距離
      401公分，東西距離531公分」等情形，有本院勘驗筆錄在
      卷可稽（見本院卷第101、102頁），而上開情形乃係原告
      購買A3、A5兩棟原屬獨立之建物，兩棟地板高度原本並不
      相同，嗣打通成一棟所造成，就原告而言，原告希冀透過
      被告邦成公司之專業，能將此兩棟建物打通成為一棟足以
      安身立命之舒適住所，惟卻造成上述情形，且被告邦成公
      司並遲延133日完工，此外，被告邦成公司之代理人丙○○又讓原告一直誤以為95年5月即可交屋等情，亦均影響
      原告原本使用系爭房屋之計畫，使得原告不願繼續辦理貸
      款、過戶交屋事宜方致違約，因此，被告遲延完工之情形
      雖未致原告得以解除契約之程度，惟原告既係因上情方拒
      絕繼續辦理貸款、過戶交屋事宜，則被告就系爭買賣糾紛
      亦難全辭其咎，而被告受有其餘尾款價金不能使用之利息
      損害，以及兩戶打通成一戶影響將來出售之損害等情，本
      院認本件結果之造成，買賣雙方應各負一半之責，因此，
      若被告邦成公司沒收原告已給付之房屋價款160萬元、被
      告甲○○沒收原告已給付之土地價款50萬元，顯有過高之
      情形，爰將房屋、土地之違約金各酌減為55萬元、25萬元
      ，較為公允。因之，系爭違約金已經核減為前述金額，則
      被告邦成公司受領超過上開部分之金額即房屋價款55萬元
      、被告甲○○受領超過上開部分之金額即土地價款25萬元
      ，自應依法返還予原告。
  (四)另原告請求被告邦成公司返還已繳之變更工程部分之工程款
    38,000元等語，本院審酌原告提出之工程變更單（見本院卷
    第129頁），原告之所以繳納此工程款38,000元乃係因原告
    要求變更工程，且依上開工程變更單之記載，就工程變更部
    分，原告與被告邦成公司各負擔二分之一，故被告邦成公司
    受領此變更工程部分之工程款38,000元，嗣後並將之沒收資
    為違約金，尚無不當，亦勿庸依職權酌減，是原告此部分之
    請求，應屬無據，不應准許。
  (五)至原告請求被告邦成公司給付108萬元之遲延違約金及272,5
    00元之損害賠償（設計費）部分，因系爭房屋買賣契約乃係
    因原告違約而經被告解除契約，並非因原告依系爭房屋買賣
    契約第16條第1項解除契約，是原告主張依系爭房屋買賣契
    約第16條第1項請求被告邦成公司賠償108萬元之遲延違約金
    ，以及依據民法第231條第1項請求被告邦成公司賠償272,5
    00元之損害（設計費），均屬無據。
五、綜上所述，原告請求被告邦成公司返還55萬元，以及請求被
    告甲○○返還25萬元，及均自起訴狀繕本送達被告翌日即96
    年5月17日起，至清償日止，按週年利率百分之五計算之利
    息之範圍內，為有理由，應予准許。逾此部分之請求，則為
    無理由，應予駁回。
六、本判決原告勝訴部分，兩造分別陳明願供擔保，聲請宣告假
    執行及免為假執行，核無不合，爰各酌定相當之擔保金額准
    許之。至原告敗訴部分，其假執行之聲請已失所依附，應予
    駁回。
七、結論：原告之訴為一部有理由，一部無理由，依民事訴訟法
    第79條但書、第85條第2項、第390條第2項、第392條，判決
    如主文。
中    華    民    國    97    年    8     月    1     日
                  民事第三庭    法  官  林福來
以上正本係照原本作成
如對本判決上訴，須於判決送達後20日內向本院提出上訴狀
中    華    民    國    97    年    8     月    1     日
                                書記官  吳俊達


司法院資訊處製作；財團法人民間司法改革基金會備份。
